【裁判字號】    89,判,2010
【裁判日期】    890622
【裁判案由】    新型專利舉發
【裁判全文】
行  政  法  院  判  決                          八十九年度判字第二○一○號
    原      告  乙○○
    訴訟代理人  甲○○
    被      告  經濟部智慧財產局
右當事人間因新型專利舉發事件，原告不服行政院中華民國八十八年五月十日台八十
八訴字第一八○五二號再訴願決定，提起行政訴訟。本院判決如左︰
    主  文
原告之訴駁回。
    事  實
緣本件關係人日商‧阿爾普士電氣股份有限公司於八十年七月十六日以其「座標輸入
裝置(二)」係不致損害球之滑動性，且不需使用接著劑或填隙裝置，而將支持球之球體
確實安裝在外殼。特徵在於座標輸入裝置之外殼形成球體收容部，球體收容部由凹部
及突起構成，由凹部之開口緣部及突起之先端下緣部構成之球體承接口尺寸，較球體
之最大斷面部小，球體承接口彈性變形後，將球體壓入球體收容部，球體承接口頂接
於球體，球體即穩定且確實固定保持在球體收容部內等情，向被告申請新型專利，經
編為第00000000號審查，不予專利。關係人變更創作名稱為「軌跡球」並修
正專利說明書，申經再審查，准予專利，於公告期滿審查確定後，發給新型第八六七
○三號專利證書。嗣原告以本案之技術已見於美國第四九五二九一號專利案（下稱引
證案），有違核准專利當時（下稱當時）專利法第九十五條及第九十六條第五款規定
云云，對之提出舉發。案經被告審查，為本案舉發不成立之審定，發給八十七年四月
二十七日台專（判）○四○二○字第一一三三一六號專利舉發審定書。原告不服，
提起訴願、再訴願，遞遭決定駁回，遂提起行政訴訟。茲摘兩造訴辯意旨於次：
原告起訴意旨及補充理由略謂︰一、本案「軌跡球」新型專利核准當時專利法第九十
五條規定：凡對於物品之形狀構造或裝置首先創作合於實用之新型者，得依本法申請
專利。同法第九十六條列出非屬本法所謂新型之情事，其第二款規定：有相同之發明
或新型核准專利在先者。第五款規定：運用申請前之習用技術、知識顯而易知未能增
進功效者。因此，對於獲准專利，但已有相同之發明核准專利在先，或係運用顯而易
知之習知技術，又未能增進其功效之技藝者，應依同法第一百零四條第一款規定，撤
銷其專利權。二、本案專利特徵在於：上述殼體固定有用於支撐上述球體（軌跡球）
之至少三個球體。然而此一技術手段實早已揭露於引證案中，雖本案之零件數目較少
而構造較簡單，一般技術人士均知三點可以構成一個平面，故只需三個支持點就能夠
穩定支持所欲固定之物體，因此本案此一數量上之特徵，亦實為顯而易知，實不具任
何新的技術手段，亦不符合專利法中新穎性及進步性的要件，故不應授與新型專利。
三、新型專利之界定應以申請專利範圍中所記載之述為準，若其申請專利範圍項中
原本未載入之技術特徵，則不能在專利核准後，始利用專利舉發之答辯書，加入新的
限制條件，如此實已私下將原經審定之申請專利範圍作實質變更。本案申請專利範圍
第一項之文字，並未述明用以支撐上述球（即軌跡球）並配置於殼體之球體，究為固
定不動或固定滾動於其球體收容部之內，此為其原經審定之申請專利範圍第一項定義
不清之情事。然經原告於舉發後，關係人才於其專利舉發答辯書中，引用其說明書中
之說明進一步解釋為「將球體固定成無法旋轉之狀態於球收容部」，此一新加入之限
制條件，因未列入第一項申請專利範圍中，實不應該將「固定成無法旋轉之狀態」，
為專利範圍之一部分。四、被告並未將本案專利範圍各項逐一與引證案證據所提供
之先前技術作逐項、各限制條件作詳細比對，以了解本案之各項申請專利範圍是否分
別符合新穎性及進步性之規定，僅取兩者之整體技術加以比較，而忽略了專利侵害糾
紛發生時應就法定專利權範圍之界線為審查，顯然有違應僅就申請專利範圍部分加以
比對之原則。五、所謂技術轉用，係指將某技術從甲技術領域應用到不同之乙技術領
域而言，若某技術早已成為甲、乙兩技術領域中一般工程師所熟悉之習知技術，是否
採用該技術，則僅屬技術之選用，並無任何創新性或進步性存在。本案專利之第一項
申請專利範圍，就其球體之功能言，與舉發證據之球體支撐體完全相同，皆是「從下
方抵接於軌跡球，以令軌跡球形成旋在空中狀態下來支持者」，就其效果而言，因關
係人宣稱「球體固定成無法旋轉之狀態於球收容部」，因此其球體與引證案球體支撐
體相對於軌跡球間之摩擦力而言，不但無法減少摩擦力，反有增加之結果。就其技術
選擇之手段或方法言，其發明特徵所稱「具備至少三個牴接在軌跡球而用於支撐軌跡
球之球體，上一數量上之特徵已如前所述，實為顯而易知。故本案專利，不論就其技
術特徵之「功能」、「效果」或「方法與手段」言，皆與引證案相同，或由引證案與
此一技藝之基本設計輕易而全理地組合而成，並為一般習知該技術領域者所顯然得知
。六、判斷專利申請案件是否具有「進步性」，必須是就其申請專利範圍項中所載之
技術加以判斷，而非其他如說明書或圖示之部分。即使一專利申請案於其說明書或圖
示部分詳細揭露其技術內容及特點，並確實能增進功效及非顯而易知，然若未將此種
技術內容及特點明確載入其申請專利範圍內，仍不符合法定專利要件，不能授與專利
權，此即為專利法第十二條中規定「說明書應載明申請專利範圍」之目的所在。專利
審查基準亦明定「對申請專利新型之認定，應依申請專利範圍之內容為主」，因申請
專利範圍始為專利法中所承認之專利權範圍，再訴願決定所謂「本案之零件數較引證
案少，構造亦較簡單，引證案不足以證明本案不具進步性」，實錯誤地就其說明書或
圖示所載之技術判斷其是否具有「進步性」，而非如專利法所規定必須就其申請專利
範圍項中所載之技術加以判斷。況本案之零件數是否較引證案少，或構造是否較引證
案簡單，與其是否具有專利法中所規定之「進步性」亦毫無關聯。七、本案專利於其
申請專利範圍請求項中所應用技術之選擇與結合，實皆已揭露於引證案之習知技術中
，並符合專利法第九十六條第五款不予專利權之規定：「五、運用申請前之習用技術
、知識顯而易知未能增進功效者」，而為習知技藝者所簡易轉用可得。爰請求判決撤
銷原處分、訴願及再訴願決定等語。
被告答辯意旨略謂︰一、原告所稱本案專利修改其申請專利範圍第一項，加入「球體
係固定於球收容部」之限制部分，乃為本案專利於八十七年二月十日修正原申請專利
範圍中已有之述，該次之修正係將球體收容部所突出之部分，以形成從下方抵接於
上述球之述載入申請專利範圍第一項特徵中，明確本案創作標的，與八十二年九月
十一日公告之申請專利範圍比較，未變更實質，非如原告所言未加以界定清楚及所認
定之限制條件之加入。二、論究本案專利是否具新穎性及進步性，應以其整體構成與
引證案異同比較，今原告將其各個構成分離單獨與各項證據主觀地加入比較，並非適
宜，蓋專利權之主張應以整體之，並不能將其分割、分離而單獨主張。三、引證案
之球體支撐體為滾珠軸承，為保持成可旋轉於環形軸承，再配設於底板表面上，與本
案專利具備至少三個抵接在上述球而用於支撐上述球之球體，及配設於球收容部之殼
體，而埋設個個前述三個球體的一部分來固定之球體收容部，其所突出之部分，形成
從下方抵接於上述球，令上述球形成懸在空中狀態下來支持者之構成特徵作用不同。
引證案所示之承件與該殼體頂部平板之上表面兩者間所構成之一「可壓置容納該球體
之結構」之承受口的開口距離，較該球體之直徑為小，可壓置容納住該球體而不致使
其掉出該殼體之外，惟該球體係被環形軸承上之球支撐體支持成旋轉狀態，非如本案
專利之球體，被穩定固持於外殼之球體收容部內，兩者之構成作用不同，故引證案不
足以證明本案專利不具新穎性及進步性。又本案申請專利範圍有二項，其第二項係第
一項之附屬項，第二項所述係針對第一項構成之球收容部再細加描述，引證案所示既
不能證明本案申請專利範圍第一項（獨立項）不具新穎性及進步性，自亦不足以證明
較第一項權利範圍更為限縮之第二項（附屬項）不具新穎性及進步性。四、綜上所述
，被告所為本案舉發不成立之審定並無違法，請判決駁回原告之訴等語。
    理  由
按凡對於物品之形狀、構造或裝置，首先創作，合於實用之新型者，得依法申請專利
，為當時專利法第九十五條所規定。又核准專利之新型，任何人認有違反當時專利法
第九十五條至第九十七條之規定，應撤銷其新型專利權者，依同法第一百十條準用第
六十一條規定，得附具證據向專利局舉發之；從而有無應撤銷新型專利權之情事，依
法應由舉發人附具證據供查。本件關係人日商‧阿爾普士電氣股份有限公司於八十年
七月十六日以其「座標輸入裝置(二)」係不致損害球之滑動性，且不需使用接著劑或填
隙裝置，而將支持球之球體確實安裝在外殼。特徵在於座標輸入裝置之外殼形成球體
收容部，球體收容部由凹部及突起構成，由凹部之開口緣部及突起之先端下緣部構成
之球體承接口尺寸，較球體之最大斷面部小，球體承接口彈性變形後，將球體壓入球
體收容部，球體承接口頂接於球體，球體即穩定且確實固定保持在球體收容部內等情
，向被告申請新型專利，經被告編為第00000000號審查，不予專利。嗣關係
人變更創作名稱為「軌跡球」並修正專利說明書，申經再審查，准予專利，於公告期
滿審查確定後，發給新型第八六七○三號專利證書。嗣原告以本案之技術已見於引證
案。有違當時專利法第九十五條及第九十六條第五款規定為由，對之提出舉發。案經
被告以引證案之軌跡球機構包括球體，藉承件固定於一位置處；開口，形成於頂部平
板靠近殼體之曲線前緣處，具有環形部，且鄰接於延伸至環形部與殼體之前緣間之矩
形部；電路板，其上具有轉動檢測器，與一於因應球體之轉動量而轉動時可用以處理
轉動檢測器之檢測信號之習知電路元件；環形支撐體，頂部向下向內地呈歪斜狀，斜
表面具複數個球體支撐體；球體支撐體，沿著斜表面設置以支撐球體。球體可為任何
合適之剛性球形體，例如玻璃或硬塑膠，置於球體支撐體上；殼體頂部平板之上表面
處平坦；球體無法自殼體處移動，因為球體恰好穿過位於承件榫舌之尖端處與頂部平
板開口之弧形邊緣間，承件尖端與弧形邊緣中距離尖端最遠處位置之距離，較球體之
直徑略小。引證案之球體支撐體為滾珠軸承，保持成可旋轉於環形軸承，及配設底板
表面上，與本案具備至少三個抵接球而用於支撐球之球體，及配設於球收容部之殼體
，埋設球體之一部分用以固定之球體收容部，球體收容部突出之部分從下方抵接於球
，令球形成懸在空中狀態之構成特徵作用不同；引證案所示之承件與殼體頂部平板之
上表面間所構成之可壓置容納球體之結構之承受口的開口距離較球體之直徑為小，可
壓置容納住球體而不致掉出殼體外，惟球體被環形軸承上之球支撐體支持成旋轉狀態
，非如本案之球體被穩定固持於外殼之球體收容部內，兩者之構成作用不同。引證案
不足以證明本案不具新穎性及進步性，本案無違當時專利法第九十五條及第九十六條
第五款之規定，乃為本案舉發不成立之審定，原告不服，循序起訴謂：引證案之球體
支撐體為固定式且呈圓形狀，與本案之球體構成手段及功能相同，本案之軌跡球及支
撐球體之收容部構造為習知技術，不具新穎性、進步性，且被告未依申請專利範圍各
項逐一與引證案作詳細比對，而僅取兩者之整體技術加以比較，有遠專利審查基準之
規定等語（詳如事實欄所載）。查專利案申請專利事項所載述者，為其權利範圍之主
張所在，本案申請專利範圍已載明：「一種軌跡球，主要為具備有開口之球收容部之
殼體，可朝任意方向呈自由旋轉地被收容在上述球收容部內，而一部分自設於覆蓋上
述球收容之上述開口之蓋上的孔而突出的球以及用於檢測上述球之旋轉量的旋量檢測
機構，而能夠對應於上述球在任意方向的旋轉量而控制畫面上游標位置，其特徵為：
具備至少三個抵接在上述球而用於支撐上述球之球體，在上述球上浮之狀態下，令該
球體位於向下方抵接上述之位置，而固定於上述球體收容部，並使從上述球體之收容
部形成具有較上述球體之最大直徑為小之上述球體承接口，而在令自該承接口被壓入
之上述球體之一部分突出之狀態下，把持上述球體之球體收容部」而引證案以承件與
殼體頂部平板上之表面構成可壓置容納球體之結構，其承受口的開口距較球體小，可
壓置容納球體，球體被環形軸承上之支撐體支撐成可旋轉狀態，與本案之球體被穩定
固持於外殼之球體收容部內，球體收容部突出部分從下方抵接於軌跡球形成上浮狀態
之構造、作用並不相同。本案與引證案雖均為軌跡球之架構，屬同一應用領域，惟二
者之技術轉用，並非顯而易見，其不同處亦非同業所易於思及，引證案不足以證明本
案不具新穎性、進步性等情，業據被告答辯及一再訴願決定指明，並有相關資料附原
處分可供比對參酌，並非未對本案申請專利範圍為斟酌。且本件經經濟部受理原告
訴願後，曾囑請財團法人工業技術研究院電腦與通訊工業研究所審查鑑定結果，認為
「綜觀二案（即本案與引證案）之構造，系爭案具備至少三個抵接在軌跡球而用於支
撐球之球體而在軌跡球上浮狀態下球體位於向下方抵接軌跡球之位置而固定於球之收
容部為其特徵。而引證案之支撐球架構從其圖式及說明均無法得知其詳細構造是否為
固定式，但就其構件名稱為滾珠軸承其應為滾動式之構件。但不論其是否為動件或固
定件，其與系爭案之構造於空間上的組合型態明顯不同。引證案以承件與該殼體頂部
平板上之表面構成一『可壓置容納球體之結構』是承受口的開口距較球體小可壓置容
納球體，且該球體被環形軸承上之支撐體支撐成可旋轉狀態與系爭案之球體被穩定固
持於外殼之球體收容部內，其球體收容部所突出之部分，形成從下方抵接於軌跡球形
成上浮狀態之構，二者之構造、作用並不相同。系爭案與引證案均為軌跡球之架構、
屬同一應用領域，二者之架構均能達其功能需要，且二者間之技術轉用，非顯而易見
，其不同處非同業者容易思及，具困難度，引證案不足以證明系爭案不具進步性。」
有該研究所八十七年九月七日（八七）工研通審字第○○一七號函及其附件審查意見
書附於訴願可稽。按財團法人工業技術研究院係屬專業研究機構，該院電腦與通訊
研究所就本件所為之審查意見，有其科學上之根據，具客觀、公正性，自足採憑。原
告一再陳詞主張本件應採合併舉發證據觀察，認為本案欠缺進步性云云。然查所謂「
進步性」，乃指當時專利法第九十六條第五款所定，運用申請前之習用技術、知識顯
而易知未能增進功效者而言，審查論究進步性時，自係針對所各習知技術之運用關
係予以觀察，是否顯而易知及有無增進功效。本案究竟是否符合新型專利之進步性及
新穎性要件，及專業部門之事實認定，本件被告之審查及財團法人工業技術研究院
之審查鑑定意見，均係就原告所提各項舉證證據，詳予比對，並就其專業知識，綜合
全部之說明，而作成引證案不足以證明本案不具進步性之結論，尚無何違法之處，殊
難僅憑原告片面主觀之私見，遽認本案欠缺進步性或新穎性。從而原處分為舉發不成
立之審定及一再訴願決定遞予維持，俱無違誤之可言。原告起訴意旨，難謂有理，應
予駁回。又兩造其餘訴辯事由，與判決結果無影響，不復申請；另本件事證已明，原
告請求進行言詞辯論，核無必要，併予明。
據上論結，本件原告之訴為無理由，爰依行政訴訟法第二十六條後段，判決如主文。
中    華    民    國     八十九      年      六      月     二十二      日
                    行 政 法 院 第 一 庭
                                審 判 長 評  事      黃  綠  星
                                         評  事      藍  獻  林
                                         評  事      黃  璽  君
                                         評  事      廖  宏  明
                                         評  事      鄭  忠  仁
右  正  本  證  明  與  原  本  無  異
                                         法院書記官  邱  彰  德
中    華    民    國     八十九      年      六      月     二十二      日


司法院資訊處製作；財團法人民間司法改革基金會備份。
